ACORDAO-COMPLETO-2393069

ACÓRDÃO 435/2020 ATA 1/2020 - SEGUNDA CÂMARA

VISTOS, relatados e discutidos estes autos em que, nesta fase, cuidam de Pedido de Reexame interposto pelo Sr. Antônio Burgarelli contra o Acórdão 1671/2019-TCU-Segunda Câmara (Relatora: Ministra Ana Arraes) .
ACORDAM os Ministros do Tribunal de Contas da União, reunidos em Sessão da Segunda Câmara, diante das razões expostas pelo Relator, em:
9.1. com fulcro no art. 48 da Lei 8.443/1992, c/c o art. 286 do RI/TCU, conhecer do Pedido de Reexame interposto pelo Sr. Antônio Burgarelli contra o Acórdão 1671/2019-TCU-Segunda Câmara (Relatora: Ministra Ana Arraes) ;
9.2. no mérito, dar provimento ao Pedido de Reexame em análise e com fundamento no artigo 71, inciso III, da Constituição Federal c/c os arts. 1º, inciso V, e 39, inciso II, da Lei 8.443/92 e os artigos 1º, inciso VIII, e 260, §1º do Regimento Interno do TCU, considerar legal o ato de aposentadoria de Antonio Burgarelli (XXX.004.577-XX) , determinando o seu registro;
9.3. enviar cópia do presente Acórdão ao recorrente e ao Departamento de Polícia Rodoviária Federal, informando que a presente deliberação, acompanhada do Relatório e do Voto que a fundamenta, está disponível para a consulta no endereço www.tcu.gov.br/acordaos, além de esclarecer que, caso requerido, o TCU poderá fornecer sem custos as correspondentes cópias, de forma impressa;
9.4. arquivar os presentes autos.

Ato de aposentadoria.

Segunda Câmara

Departamento de Polícia Rodoviária Federal.

3. Interessados/Responsáveis/Recorrentes:
3.1. Interessado: Antonio Burgarelli (XXX.004.577-XX).
3.2. Recorrente: Antonio Burgarelli (XXX.004.577-XX).

13.1. Ministros presentes: Ana Arraes (Presidente), Augusto Nardes, Aroldo Cedraz e Raimundo Carreiro (Relator).
13.2. Ministros-Substitutos presentes: Marcos Bemquerer Costa e André Luís de Carvalho.

Antonio Burgarelli

RAIMUNDO CARREIRO

Ministra Ana Arraes.

Trata-se de Pedido de Reexame (peça 40) , interposto pelo Sr. Antônio Burgarelli contra o Acórdão 1671/2019-TCU-Segunda Câmara (Relatora: Ministra Ana Arraes) .
2.	Em atenção ao art. 69 do Regimento Interno do TCU, transcrevo, a seguir, a parte deliberativa da decisão ora recorrida.
VISTO, relatado e discutido o ato de aposentadoria de Antônio Burgarelli, servidor inativo do Departamento de Polícia Rodoviária Federal. ACORDAM os ministros do Tribunal de Contas da União, reunidos em sessão da 2ª Câmara, ante as razões expostas pela relatora, e com fundamento nos artigos 71, incisos III e IX, da Constituição Federal, 1º, inciso V, 39, inciso II, e 45 da Lei 8.443/1992, 1º, inciso VIII, 259, inciso II, 260, §1º, e 262 do Regimento Interno, 8º da Resolução TCU 206/2007 e 19, inciso II e §§ 2º e 3º, da Instrução Normativa TCU 78/2018, bem como na Súmula TCU 106, em: 
9.1. considerar ilegal o ato de aposentadoria de Antônio Burgarelli e negar-lhe registro; 
9.2. dispensar a reposição das importâncias indevidamente recebidas de boa-fé pelo beneficiário até a data da notificação desta deliberação à unidade jurisdicionada; 
9.3. determinar ao Departamento de Polícia Rodoviária Federal que: 
9.3.1. no prazo de 15 (quinze) dias, a contar da ciência desta deliberação, esclareça ao interessado que: 
9.3.1.1. sua aposentadoria poderá prosperar, nos moldes em que foi concedida, mediante o recolhimento da contribuição previdenciária, de forma indenizada, sobre os períodos de atividade rural averbados, nos termos do Enunciado 268 da Súmula da Jurisprudência do TCU; 
9.3.1.2. em caso de não pagamento da indenização mencionada, faz-se necessário retornar à atividade com vistas a completar o tempo de serviço faltante para a aposentação. 
9.3.2. no prazo de 30 (trinta) dias, a contar da ciência deste acórdão, emita novo ato, caso se comprove o recolhimento da contribuição referida no subitem 9.3.1.1 acima, e o submeta ao TCU para nova apreciação; 
9.3.3. comunique ao interessado a deliberação deste Tribunal e o alerte de que o efeito suspensivo proveniente de eventual interposição de recursos junto ao TCU não o eximirá da devolução dos valores indevidamente recebidos após a notificação, em caso de não provimento dos apelos; 
9.3.4. no prazo de 30 (trinta) dias, a partir da ciência deste acórdão, encaminhe a este Tribunal, por cópia, comprovante da data em que o interessado dele tomar conhecimento. (sem grifos no original) 
Admissibilidade
3.	A Secretaria de Recursos reitera o exame preliminar de admissibilidade (peça 24) , por mim ratificado mediante o Despacho à peça 27, de 28/6/2019, quando admiti o recurso, uma vez que foram preenchidos os requisitos do art. 48 da Lei 8.443/1992, c/c os arts. 285 e 286, parágrafo único, do RI/TCU, e suspendi os efeitos dos itens 9.1, 9.3.1.1, 9.3.1.2 e 9.3.2 do Acórdão 1671/2019-TCU-Segunda Câmara.
Mérito
4.	Transcrevo a seguir, nos termos do art. 1º, § 3º, inciso I, da Lei nº 8.443/92, a parte da instrução (peça 32) que contém a análise do mérito do recurso, lavrada no âmbito da Secretaria de Recursos, cujas conclusões contaram com a anuência do corpo diretivo daquela unidade técnica (peças 33 e 34) , bem como do MP/TCU (peça 35) .
" (...) 
4.	Constitui objeto do presente recurso definir a impetração de mandado de segurança junto ao poder Judiciário tem o condão de suspender, por si só, os termos da deliberação adotada pelo Tribunal. 
5.	Da impetração de mandado de segurança 
5.1.	Defende a suspensão do Acórdão recorrido com base nas seguintes alegações:
	a) as decisões do Tribunal "podem ser objeto de controle judicial não apenas quanto à formalidade de que se revestem, mas inclusive quanto a sua legalidade";
	b) inafastabilidade do controle judicial das decisões administrativas também atingem as decisões do TCU;
	c) "impetrou MANDADO DE SEGURANÇA junto à Subseção Judiciária Federal em Ji-Paraná-Estado de Rondônia, em face aos atos mencionados no ofício n° 112/2019/SEAP/DLP/CGGP/DIRAD, de 03 de abril de 2019- do Departamento de Polícia Rodoviária Federal e no Acórdão 1671/2019-TCU-Segunda Câmara do Tribunal de Contas da União, autos sob n° TC Processo 010.700/2017-0, recebendo o registro de n° 100169993.2019.4.01.4101, a qual tem como objetivo restabelecer o direito a manutenção da aposentadoria e ver declarada regular a aposentação e posterior registro".
5.2.	Pede, por fim, a suspensão do acórdão recorrido, a fim de "determinar ao Departamento de Polícia Rodoviária Federal, por intermédio da Seção de Aposentadorias e Pensões, enquanto perdurar a ação mandamental, manter/restabelecer o pagamento dos proventos de aposentadoria ora ameaçados".
Análise:
6.	De início, cabe transcrever excerto do voto condutor do Acórdão recorrido que sintetiza os fatos ocorridos:
4. O ato em questão foi recebido no TCU há mais de 5 (cinco) anos, o que exigiu a instauração do contraditório, conforme entendimento estabelecido no Acórdão 587/2011-TCU-Plenário. 
5. O interessado alegou que a averbação do período rurícola se encontra amparada por acórdão do Tribunal Regional Federal da 1ª Região exarado no âmbito da Apelação Cível 2005.01.99.015043-4/RO, transitado em julgado em 17/8/2005. 
6. A matéria debatida neste processo já está pacificada no âmbito deste Tribunal, nos seguintes termos da Súmula 268: "O tempo de atividade rural somente poderá ser averbado para fins de aposentadoria no serviço público se recolhidas as respectivas contribuições previdenciárias na época própria ou, posteriormente, de forma indenizada" 
7. Examinando o citado acórdão, constata-se que o TRF1 afastou a incidência do art. 55, §3º, da Lei 8.213/1991 - a comprovação do tempo de serviço só produzirá efeitos quando for baseada em início de prova material contemporânea aos fatos, não admitida prova exclusivamente testemunhal, exceto na ocorrência de motivo de força maior ou caso fortuito - e aceitou prova meramente testemunhal para reconhecer o tempo de serviço rural. 
8. Entretanto, o referido decisum, em momento algum, afastou a necessidade de recolhimento da contribuição previdenciária no caso de contagem recíproca de tempo de serviço. 
9. Excluindo-se os 7 anos, 2 meses e 19 dias de tempo de serviço rural, o interessado soma 25 anos, 4 meses e 7 dias, tempo insuficiente para que possa se aposentar na atividade policial. 
10. Assim sendo, há duas opções: retornar à atividade para cumprir tempo suficiente para sua inativação ou recolher a contribuição previdenciária de forma indenizada, para que sua aposentadoria possa prosperar nos moldes em que foi concedida. 
11. Em relação aos valores já pagos, sua percepção de boa-fé permite a aplicação da Súmula TCU 106 e a dispensa da respectiva devolução. (destacamos e sublinhamos) 
6.1.	Vê-se que o julgamento pela ilegalidade do ato de aposentadoria se deve ao fato de ter sido averbado tempo de atividade rural referente a 7 anos, 2 meses e 19 dias, que foram reconhecidos no Acórdão do Tribunal Regional Federal da 1ª Região proferido nos autos  do processo nº 2005.01.99.015043-4/RO, transitado em julgado em 17/8/2005, sendo que em tal julgado não foi consignado sobre a desnecessidade de recolhimento das contribuições previdenciárias para fins de contagem recíproca, ou seja, para ser utilizado no Regime Próprio de Previdência Social (RPPS) , como veio a ocorrer com aposentadoria concedida pelo Departamento de Polícia Rodoviária Federal.
6.2.	Inconformado com o julgamento realizado pelo TCU, o ora recorrente alega que impetrou mandado de segurança (MS) na justiça federal em Ji-Paraná-Estado de Rondônia contra os termos da deliberação recorrida, tendo o MS recebido o nº 100169993.2019.4.01.4101, razão pela qual pede que seja orientado ao Departamento de Polícia Rodoviária Federal acerca da suspensão da suspensão do cumprimento do Acórdão recorrido enquanto perdurar a ação mandamental.
6.3.	Realizou-se pesquisa no sítio da referida subseção da justiça federal (https://portal.trf1.jus.br/sjro/) e não foi identificado nenhum MS com a numeração informada pelo recorrente. Por sua vez, na busca realizada no sítio do Supremo Tribunal Federal - STF foi constatada a impetração recente do MS 36551 (peças 30 e 31) , cujo impetrante é Antonio Burgarelli e sua causídica é a mesma deste recurso (Dra. Maria Angélica Pazdziorny) e o impetrado é o Tribunal de Contas da União/Diretor-Geral da Polícia Rodoviária Federal - assunto: servidor público civil/aposentadoria, tendo sido distribuído ao Exmo. Sr. Ministro Roberto Barroso, que proferiu despacho nos seguintes termos: " (...) 4. À Secretaria, para que oficie ao Tribunal de origem, a fim de que providencie a remessa de cópia integral e legível dos autos. Aguarde-se a resposta na Secretaria. Publique-se." 
6.4.	Vê-se que não houve, ainda que em sede de liminar, nenhuma decisão, suspendendo os termos do Acórdão recorrido e mesmo que hipoteticamente já tivesse decisão de mérito com trânsito em julgado em favor do ora recorrente, isso não teria o condão de tornar seu ato de aposentadoria legal e garantir o registro, embora pudesse evitar a suspensão do pagamento dos proventos a depender do provimento judicial eventualmente obtido, tendo em vista que o princípio da independência das instâncias possibilita que o TCU manifeste entendimento diverso daquele declarado por instâncias do Poder Judiciário, inclusive mediante o julgamento pela ilegalidade de atos de aposentadoria concedidos com cômputo de serviço/contribuição ou vantagens albergadas por decisões judiciais, pois dessa forma mantem-se o exercício de sua competência constitucional (artigo 71, inciso III, da CRFB) . 
6.5.	O TCU, nas situações que envolvem decisão judicial, somente seria compelido a julgar o ato legal e determinar seu registro se a decisão do STF assim o determinasse, o que não é o caso em análise, já que o recorrente, no momento, não conta nem mesmo com decisão liminar para manter o pagamento dos seus proventos.
6.6.	A questão acerca da impossibilidade da averbação de tempo rural sem a comprovação das contribuições previdenciárias para aposentadoria pelo regime próprio dos servidores foi devidamente abordada nas razões que levaram a prolação do Acórdão recorrido, cabendo ao ora recorrente fazer o recolhimento de forma indenizada caso queira continuar na condição de inativo ou, alternativamente, retornar à atividade. Ainda acerca da averbação de atividade rural, cabe trazer à baila excerto do relatório e voto revisor que embasam o Acórdão 3973/2019-TCU-Primeira Câmara: 
	Relatório 
11. Em relação ao tema, destaque-se que a obrigatoriedade do recolhimento da contribuição previdenciária deriva da própria Constituição Federal, em seu artigo 202, §2º, na redação original, ou o atual artigo 201, §9º. Tal circunstância tem sido reiteradamente afirmada pelo STF, conforme apontado no Voto condutor do Acórdão 4216/2017-TCU-Primeira Câmara, de relatoria do Ministro Benjamin Zymler, que apresenta a ementa da decisão exarada nos autos do Mandado de Segurança 33.482, da relatoria do Ministro Luiz Fux: AGRAVO REGIMENTAL EM MANDADO DE SEGURANÇA. SERVIDOR PÚBLICO. APOSENTADORIA. CONTAGEM DE TEMPO DE ATIVIDADE RURAL. NECESSIDADE DE COMPROVAÇÃO DO RECOLHIMENTO DAS CONTRIBUIÇÕES PREVIDENCIÁRIAS PARA A CONCESSÃO DE APOSENTADORIA PELO REGIME PRÓPRIO DE PREVIDÊNCIA SOCIAL. CONCESSÃO DE APOSENTADORIA. ATO COMPLEXO. TERMO INICIAL DO PRAZO PREVISTO NO ART. 54 DA LEI 9.784/1999. AGRAVO REGIMENTAL A QUE SE NEGA PROVIMENTO. 
1. A contagem recíproca de tempo de serviço rural para a aposentadoria no serviço público (regime próprio) pressupõe o recolhimento das contribuições previdenciárias correspondentes. Precedentes: MS 28.917/DF, Rel. Min. Rosa Weber, Primeira Turma, DJe 28.10.2015; MS 28.668/DF, Rel. Min. Ricardo Lewandowski, Segunda Turma, Dje 11.06.2014; MS 28.929/DF, Rel. Min. Cármen Lúcia, Plenário, DJe 14/1/2011; MS 26.391, Rel. Min. Marco Aurélio, Plenário, DJe 6/6/2011; RE 600.582/RS, Rel. Min. Cármen Lúcia, Primeira Turma, DJe 21.2.2011. 
2. Os precedentes desta Suprema Corte tiveram por fundamento o art. 201, § 9º, da Constituição da República, que tratou, para efeito de aposentadoria, da possibilidade de contagem recíproca de tempo de contribuição na Administração Pública e na atividade privada, rural e urbana, o qual, embora tenha sido renumerado, constava da redação original da Constituição Federal como art. 202, § 2º. 
3. In casu, não houve aplicação retroativa da EC nº 20/1998, tendo sido observado o entendimento firmado por esta Corte em relação à aplicação da legislação vigente por ocasião do preenchimento dos requisitos para a aposentadoria. 
4. O ato de aposentadoria de agentes públicos é complexo e somente se aperfeiçoa após o seu registro junto ao TCU. A partir desse momento é que começa a correr o prazo estabelecido pelo art. 54 da Lei nº 9.784/1999. 
5. Agravo regimental a que se NEGA PROVIMENTO" (MS 33482 Agr, Relator Min. Luiz Fux, Primeira Turma, julgado em 16/8/2016, DJe 31/8/2016) . 
12. Considerando que a vigência da aposentadoria da interessada é posterior à edição da CF88 (mais precisamente 13/2/1995) , o recolhimento de contribuição previdenciária já era requisito necessário para a averbação de tempo rural quando de sua aposentação. Ademais, a Certidão de Tempo de Serviço também foi emitida posteriormente à promulgação da Constituição Federal, logo, à época, tal recolhimento já era exigido.  
13. Assim, seu argumento não merece acolhida, cabendo proposta de julgamento pela ilegalidade do ato e recusa de seu registro. 
	Voto revisor 
	(...) 
Entendo necessário esclarecer o teor do Acórdão 740/2006-TCU-Plenário, mencionado pelo Relator em seu voto complementar, notadamente porque naquela ocasião o TCU não admitiu a contagem do tempo rural sem contribuição, para fins de aposentadoria no regime estatutário, conforme se depreende da ementa do referido julgado:
Sumário: PESSOAL. APOSENTADORIA. CONTAGEM DE TEMPO DE SERVIÇO. ATIVIDADE RURAL. AUSÊNCIA DE PAGAMENTO DAS CONTRIBUIÇÕES PREVIDENCIÁRIAS. ILEGALIDADE. 
1. É ilegal o ato de aposentadoria que inclui, no cômputo do tempo de serviço, período de atividade rural, sem a comprovação do recolhimento, na época, das contribuições previdenciárias. 
2. Conformação da jurisprudência do TCU à do Supremo Tribunal Federal, do Superior Tribunal de Justiça e dos Tribunais Regionais Federais, no tocante à exigência do recolhimento das contribuições previdenciárias, para a legalidade do cômputo do tempo rural. Na ocasião, a Sefip havia proposto a legalidade das aposentadorias ao argumento de que todas as certidões - assim como os atos de aposentadoria - eram anteriores à edição da MP 1.523/96 - que instituiu a obrigatoriedade do recolhimento das contribuições previdenciárias. 
 (...) Mencionei, na ocasião, o voto proferido pela Ministra Laurita Vaz no Recurso Especial 497.143/RS: 
"O Supremo Tribunal Federal, interpretando o art. 202, § 2º da Constituição, em sua redação original, entendeu que o dispositivo garantia, especificamente, a contagem recíproca do tempo de contribuição na administração pública e atividade privada, esta última urbana ou rural, e não o aproveitamento simples de tempo de serviço (ADI-MC 1664, Tribunal Pleno, rel. Min. Octávio Gallotti, DJ de 19/12/1997) . 
Diante da exegese atribuída à norma constitucional, o Superior Tribunal de Justiça firmou sua jurisprudência no sentido de que o tempo de serviço rural anterior à Lei nº 8.213/91 pode ser utilizado para fins de contagem recíproca tão-somente quando recolhidas, à época da sua realização, as contribuições previdenciárias. 
De toda a jurisprudência arrolada, fica evidente que para qualquer hipótese de contagem recíproca de tempo de serviço haverá de ser, necessariamente, tempo de contribuição na administração pública e na atividade privada, esta última urbana ou rural, e não o aproveitamento simples de tempo de serviço. 
A possibilidade a que se refere o § 2º do art. 55 da Lei 8.213/91 - o tempo de serviço rural anterior à vigência dessa lei será computado independentemente do recolhimento das contribuições a ele correspondentes - tem aplicação apenas no Regime Geral de Previdência. 
O caput do art. 55, que faz remissão ao art. 11, afasta qualquer dúvida sobre a finalidade do regramento constante dos incisos do art. 55. 
Mesmo pela redação anterior à aprovada pela Lei 9.528/97, a Lei 8.213/91, com base nos art. 55, § 2º e 143, o aproveitamento de tempo de serviço rural anterior a novembro de 1991 era autorizado apenas para a obtenção do benefício mínimo, sendo vedada a sua utilização para efeito de carência, de contagem recíproca e de averbação de tempo de serviço de que tratam os artigos 94 e 99 dessa lei, salvo se o segurado comprovasse recolhimento das contribuições relativas ao respectivo período, feito em época própria". (destaque do original) 
6.7.	Nota-se, portanto, que se faz necessário a prova das contribuições previdenciárias da atividade rural para o aproveitamento do tempo, vez que sua dispensa só se aplica ao Regime Geral de Previdência. 
6.8.	Assim, não há como acolher as alegações apresentadas pelo recorrente, devendo ser adotadas as providências exigidas no Acórdão recorrido. 
CONCLUSÃO
7.	Em face da análise das razões recursais apresentadas, concluiu-se que não há decisão judicial a obstar o Departamento de Polícia Rodoviária Federal a dar cumprimento aos termos do Acórdão recorrido e a mera impetração de MS pelo Sr. Antônio Burgarelli não é capaz de evitar o prosseguimento da marcha processual. Assim, não foram trazidos aos autos nenhum argumento que detenha o condão de modificar o julgado de origem, Acórdão 1671/2019-TCU-Segunda Câmara.
ROPOSTA DE ENCAMINHAMENTO
8.	Ante o exposto, submetem-se os autos à consideração superior, propondo-se, com fundamento no art. 48 da Lei 8.443/1992 c/c os artigos 285 e 286, parágrafo único, do RI/TCU:
	a) conhecer do recurso e, no mérito, negar-lhe provimento; e
	b) cientificar ao recorrente e os demais interessados do acórdão que vier a ser prolatado, ressaltando-se que o relatório e o voto que o acompanharem podem ser consultados no endereço www.tcu.gov.br/acordaos, no dia seguinte ao de sua oficialização.
MINISTÉRIO PÚBLICO JUNTO AO TCU (PRIMEIRA MANIFESTAÇÃO) 
5.	O Ministério Público junto ao TCU, representado pela Procuradora-Geral Cristina Machado da Costa e Silva, manifestou anuência à proposta da Secretaria de Recursos, conforme o Parecer à peça 21, de 15/8/2019, a seguir transcrito.
"Esta representante do Ministério Público manifesta-se de acordo com a proposta oferecida pela Unidade Técnica."
MANIFESTAÇÃO DA SECRETARIA DE FISCALIZAÇÃO DE PESSOAL
6.	Em atenção ao meu Despacho de 10/9/2019 (peça 39) , a Secretaria de Fiscalização de Pessoal emitiu parecer (peça 55) , a seguir transcrito, cujas conclusões contaram com a anuência do titular daquela unidade técnica (peça 56) .
"INTRODUÇÃO
1.	Trata-se de ato inicial de concessão de aposentadoria de Antonio Burgarelli, ex-servidor do Departamento de Polícia Rodoviária Federal.
2.	O ato foi submetido, para fim de registro, à apreciação do Tribunal de Contas da União (TCU) , de acordo com o art. 71, inciso III, da Constituição Federal. O cadastramento e a disponibilização ao TCU ocorreram por intermédio do Sistema de Apreciação e Registro de Atos de Admissão e Concessões (Sisac) , na forma dos arts. 2º, caput e incisos I a VI, e 4º, caput, da Instrução Normativa - TCU 78/2018.
EXAME TÉCNICO
3.	O ato ora em análise foi considerado ilegal pelo Acórdão 1671/2019-TCU-Segunda Câmara (peça 14) , de relatoria da Ministra Ana Arraes, devido à averbação de 7 anos, 2 meses e 19 dias de tempo de serviço rural sem o recolhimento da contribuição previdenciária respectiva. 
4.	Inconformado com a decisão, o interessado protocolou Pedido de Reexame (peça 21) , conhecido pelo Ministro-Relator (Exmo. Ministro Raimundo Carreiro) do recurso (peça 27) . 
5.	A proposta da Serur (peça 32) , que contou com a concordância do MPTCU (peça 36) , foi no sentido de negar o provimento ao recurso do inativo.
6.	O Ministro Carreiro informou (peça 39) , contudo, que a procuradora do ex-servidor apresentou GPS paga referente ao período rurícola. Ante o surgimento deste novo elemento, os autos foram restituídos à Sefip para se manifestar sobre a regularidade do pagamento efetuado à Previdência Social e reapreciar o mérito.
7.	Ato contínuo foi encaminhada a diligência à peça 41 ao CAC Brasília da Receita Federal, cuja resposta foi juntada como peça 50.
8.	Consultando-se o Ofício 0014/2019-CAC/DRF-Brasília/DF, à peça 50, constatou-se que o pagamento foi efetivamente realizado (peça 50, p. 3) com o código de pagamento apropriado.
9.	Assim, não havendo irregularidades pendentes de solução, propõe-se que o ato tenha seu mérito alterado para legal e seja concedido seu registro.
10.	Considerando que o momento atual do processo é de julgamento do Pedido de Reexame à peça 21, cabe proposta para que o recurso seja provido.
CONCLUSÃO
11.	Tendo em vista o recolhimento da contribuição previdenciária referente ao período rurícola averbado, conclui-se que o ato de aposentadoria de Antonio Burgarelli merece que seu mérito seja alterado para legal e seu registro seja concedido, dando-se provimento ao Pedido de Reexame de peça 21.
PROPOSTA DE ENCAMINHAMENTO
12.	Ante o exposto, e de conformidade com o preceituado no artigo 71, inciso III, da Constituição Federal c/c os arts. 1º, inciso V, e 39, inciso II, da Lei 8.443/92 e os artigos 1º, inciso VIII, e 260, §1º do Regimento Interno do TCU, propõe-se que o mérito do ato inicial de concessão de aposentadoria de Antonio Burgarelli (CPF XXX.004.577-XX) seja alterado para legal e seu registro seja concedido, dando-se provimento ao Pedido de Reexame de peça 21."
MINISTÉRIO PÚBLICO JUNTO AO TCU (SEGUNDA MANIFESTAÇÃO) 
7.	O Ministério Público junto ao TCU, representado pela Procuradora-Geral Cristina Machado da Costa e Silva, manifestou concordância com a proposta da Secretaria de Fiscalização de Pessoal, conforme o Parecer à peça 57, de 6/1/2020, a seguir transcrito.
"Esta representante do Ministério Público manifesta-se de acordo com a proposta oferecida pela Unidade Técnica."
É o Relatório.

Charleny Mangolin (49.506/OAB-DF) e outros, representando Antonio Burgarelli.

Procuradora-Geral Cristina Machado da Costa e Silva.

APOSENTADORIA. AVERBAÇÃO DE TEMPO DE ATIVIDADE RURAL SEM COMPROVAÇÃO DAS CONTRIBUIÇÕES PREVIDENCIÁRIAS. ILEGALIDADE DO ATO CONCESSÓRIO E NEGATIVA DE REGISTRO. PEDIDO DE REEXAME. CONHECIMENTO. RECOLHIMENTO DA CONTRIBUIÇÃO PREVIDENCIÁRIA, DE FORMA INDENIZADA, SOBRE OS PERÍODOS DE ATIVIDADE RURAL AVERBADOS, NOS TERMOS DO ENUNCIADO 268 DA SÚMULA DA JURISPRUDÊNCIA DO TCU. RAZÕES SUFICIENTES PARA ALTERAR O JUÍZO. PROVIMENTO. ATO LEGAL. REGISTRO. CIÊNCIA AOS INTERESSADOS. ARQUIVAMENTO.

APOSENTADORIA (APOS)

Secretaria de Recursos (SERUR); Secretaria de Fiscalização de Pessoal (SEFIP).

Inicialmente, registro que atuo nos presentes autos em razão de haver sido sorteado relator do recurso em análise, nos termos do art. 154, Inciso I, do Regimento Interno do TCU c/c os artigos 21 e 22 da Resolução-TCU nº 175/2005.
2.	O Pedido de Reexame (peça 40) , interposto pelo Sr. Antônio Burgarelli contra o Acórdão 1671/2019-TCU-Segunda Câmara (Relatora: Ministra Ana Arraes) pode ser conhecido uma vez que foram preenchidos os requisitos do art. 48 da Lei 8.443/1992, c/c os arts. 285 e 286, parágrafo único, do RI/TCU.
3.	Originalmente, cuidam os autos de ato de aposentadoria do recorrente, Antônio Burgarelli, servidor inativo do Departamento de Polícia Rodoviária Federal. Por meio do Acórdão ora recorrido o Tribunal considerou ilegal o referido ato e negou-lhe registro, em razão da averbação de 7 anos, 2 meses e 19 dias de tempo de serviço rural sem o respectivo recolhimento da contribuição previdenciária.
4.	O Tribunal registrou na decisão recorrida, ainda, em seu subitem 9.3.1.1., verbis:
"9.3.1.1. sua aposentadoria poderá prosperar, nos moldes em que foi concedida, mediante o recolhimento da contribuição previdenciária, de forma indenizada, sobre os períodos de atividade rural averbados, nos termos do Enunciado 268 da Súmula da Jurisprudência do TCU;"
 5.	A instrução de mérito do recurso elaborada pela Serur concluiu que "não foram trazidos aos autos nenhum argumento que detenha o condão de modificar o julgado de origem, Acórdão 1671/2019-TCU-Segunda Câmara".
6.	O Ministério Público junto ao TCU, em sua primeira manifestação, representado pela Procuradora-Geral Cristina Machado da Costa e Silva, manifestou-se de acordo com a proposta da Serur.
7.	O processo foi pautado para apreciação na Sessão da Segunda Câmara de 10/9/2019.
8.	Ocorre que a advogada do recorrente (Procuração contida à peça 37) entregou, em mãos, em 10/9/2019, Guia da Previdência Social (peça 38, p. 4) , na qual consta que o Sr. Antonio Burgarelli recolheu as contribuições previdenciárias devidas ao INSS, no valor de R$ 164.438,56, em setembro de 2019. Esse documento veio acompanhado de arrazoado com o seguinte pedido (peça 38, p. 3) :
"Seja declarada a regularidade/legalidade da aposentação, por este Tribunal de Contas da União, homologando-se a portaria 1165 de 07/08/2008 da Senhora Coordenadora Geral de Recursos Humanos da Polícia Rodoviária Federal, publicada no Diário Oficial da União de nº 153, de 11/08/2008, declarando-se a aposentação do requerido regular, comunicando-se, ainda, o Departamento de Polícia Rodoviária Federal por intermédio da Seção de Aposentadorias e Pensões, após as formalidades legais"
9.	Por essa razão, excluí os autos de pauta e proferi Despacho (peça 39) , a seguir transcrito, encaminhando o processo para a Secretaria de Fiscalização de pessoal para emitir parecer sobre a questão.
"O presente Pedido de Reexame, interposto pelo Sr. Antonio Burgarelli contra o Acórdão 1671/2019-TCU-Segunda Câmara (Relatora Ministra Ana Arraes) , foi pautado para ser apreciado na Sessão da Segunda Câmara de 10/09.
2.	O interessado também ingressou no STF (MS 36551 - peças 30 e 31) contra a Decisão do TCU mencionada no parágrafo retro. O Relator do feito, Ministro Roberto Barroso, ressaltou, em sua decisão, que o entendimento do TCU, ao proferir o Acórdão recorrido (Acórdão 1671/2019-TCU-Segunda Câmara) , mostrou consonância com a jurisprude¿ncia do STF, que entende que a contagem reci¿proca de tempo rural só e¿ possi¿vel se houver recolhimento das contribuic¿o¿es previdencia¿rias.
3.	No caso em análise, como o autor do recurso obteve o reconhecimento e certificac¿a¿o de tempo de servic¿o como trabalhador rural no a¿mbito do regime geral de previde¿ncia social, mas sua aposentadoria se deu pelo regime pro¿prio de previde¿ncia social, o Relator do Mandado de Segurança no STF entendeu não haver qualquer reparo a se fazer no Acórdão 1671/2019-TCU-Segunda Câmara, diante da inquestionável necessidade da prova do recolhimento das contribuições previdenciárias da atividade rural para o aproveitamento do tempo averbado.
4.	Assim, no âmbito do STF, a decisão foi exarada nos seguintes termos (DJE 191, divulgado em 2/9/2019) , verbis:
"Por fim, na¿o parece existir nulidade no aco¿rda¿o impugnado pela ause¿ncia de fixac¿a¿o do valor a ser recolhido de forma indenizada, uma vez que na¿o compete a¿ Corte de Contas a realizac¿a¿o desse ca¿lculo.
Diante do exposto, indefiro a medida liminar."
5.	Com base nessas considerações e tendo em conta os pareceres uniformes contidos nos autos, a proposta de deliberação elaborada foi no sentido de que o Recurso fosse conhecido, com a negativa de provimento, no mérito.
6.	Ocorre que em visita ao meu Gabinete, a advogada do recorrente (Procuração contida à peça 37) trouxe Guia da Previdência Social (peça 38, p. 4) , na qual consta que o Sr. Antonio Burgarelli recolheu as contribuições previdenciárias devidas ao INSS, no valor de R$ 164.438,56, em setembro de 2019. Esse documento veio acompanhado de arrazoado com o seguinte pedido (peça 38, p. 3) :
"Seja declarada a regularidade/legalidade da aposentação, por este Tribunal de Contas da União, homologando-se a portaria 1165 de 07/08/2008 da Senhora Coordenadora Geral de Recursos Humanos da Polícia Rodoviária Federal, publicada no Diário Oficial da União de nº 153, de 11/08/2008, declarando-se a aposentação do requerido regular, comunicando-se, ainda, o Departamento de Polícia Rodoviária Federal por intermédio da Seção de Aposentadorias e Pensões, após as formalidades legais
7.	Em sendo assim, retirei o processo de pauta por entender que é importante restituir os autos à Sefip para que: 
a) posicione-se, conclusivamente, sobre a regularidade do pagamento efetuado à Previdência Social, e, caso entenda necessário, diligencie o INSS para solicitar a planilha de cálculos que comprove que todo o tempo rural averbado foi considerado no montante final; 
b) comprovada a regularidade do recolhimento das contribuições previdenciárias ao INSS, instrua o processo e o encaminhe, via Ministério Público, a este Relator.
 	À Sefip para as providências cabíveis."
10.	Nas instruções às peças 55 e 56 a Sefip concluiu que:
"Ante o exposto, e de conformidade com o preceituado no artigo 71, inciso III, da Constituição Federal c/c os arts. 1º, inciso V, e 39, inciso II, da Lei 8.443/92 e os artigos 1º, inciso VIII, e 260, §1º do Regimento Interno do TCU, propõe-se que o mérito do ato inicial de concessão de aposentadoria de Antonio Burgarelli (CPF 417.004.577-72) seja alterado para legal e seu registro seja concedido, dando-se provimento ao Pedido de Reexame de peça 21." (grifei) 
11.	Em nova manifestação após a instrução dos autos pela Sefip, o Ministério Público junto ao TCU (peça 57) , novamente representado pela Procuradora-Geral Cristina Machado da Costa e Silva, manifestou-se, desta feita, de acordo com a proposta da Sefip.
12.	De fato, a situação em análise se amolda ao insculpido no Enunciado 268 da Súmula de Jurisprudência do TCU, que dispõe, verbis:
"O tempo de atividade rural somente poderá ser averbado para fins de aposentadoria no serviço público se recolhidas as respectivas contribuições previdenciárias na época própria ou, posteriormente, de forma indenizada."
13.	Dessa forma, ante o recolhimento das contribuições previdenciárias devidas ao INSS, no valor de R$ 164.438,56, dever ser dado provimento ao Pedido de Reexame interposto pelo Sr. Antônio Burgarelli contra o Acórdão 1671/2019-TCU-Segunda Câmara (Relatora: Ministra Ana Arraes) , a fim de considerar legal o ato de aposentadoria do recorrente, concedendo-lhe o devido registro.
14.	Ante o exposto, voto por que o Tribunal adote a minuta de acórdão que ora submeto à apreciação deste Colegiado.
TCU, Sala das Sessões Ministro Luciano Brandão Alves de Souza, em 28 de janeiro de 2020.
RAIMUNDO CARREIRO 
Relator